臺灣高等法院高雄分院刑事判決
110年度上易字第470號
上  訴  人  臺灣橋頭地方檢察署檢察官
被      告  莊秀香


上列上訴人因被告過失傷害案件，不服臺灣橋頭地方法院110年
度簡上字第9號，中華民國110年9月15日第一審判決（聲請簡易
判決處刑案號：臺灣橋頭地方檢察署109年度偵字第9721號），
提起上訴，本院判決如下：
    主  文
上訴駁回。
    理  由
一、聲請簡易判決處刑意旨略以：莊秀香與鄭秀芳為鄰居關係，
    莊秀香於民國109年2月1日16時許，在高雄市○○區○○○街00號
    社區大門前，帶其所飼養之大型犬隻2隻與友人送別，莊秀香
    本應注意應將犬隻妥善管理，以避免攻擊來往及出入之人，而
    依當時情形並無不能注意之情事，竟疏未注意及此，未以狗
    繩綁住犬隻及戴防咬口罩，使犬隻可任意攻擊來往及出入之
    人，適鄭秀芳以狗繩繫牽其所飼養之柯基犬1隻行經上址，
    雙方互相寒暄，鄭秀芳經莊秀香同意，順便餵食莊秀香所飼
    養之大型犬隻，在餵食過程中，綽號黑頭之大型犬隻（下稱
    系爭犬隻）即撲向柯基犬攻擊、撕咬，鄭秀芳見狀急忙趨前
    抱住柯基犬欲將2犬分開，而遭系爭犬隻啃咬，致鄭秀芳受
    有右大拇指、左小指、右膝犬咬傷及雙膝挫擦傷等傷害。因
    認被告莊秀香所為，係犯刑法第284條前段之過失傷害罪嫌
    等語。
二、檢察官就被告犯罪事實，應負舉證責任，並指出證明之方法
    ；犯罪事實應依證據認定之，無證據不得認定犯罪事實；不
    能證明被告犯罪者，應諭知無罪之判決，刑事訴訟法第161
    條第1項、第154條第2項、第301條第1項分別定有明文。而
    認定不利於被告之證據須依積極證據，苟積極證據不足為不
    利於被告事實之認定，即應為有利被告之認定，更不必有何
    有利之證據；又犯罪事實之認定，應憑證據，如無相當之證
    據，或證據不足以證明，自不得以推測或擬制之方法，以為
    裁判之基礎。另依刑事訴訟法第161條第1項規定，檢察官對
    於起訴之犯罪事實，仍應負提出證據及說服之實質舉證責任
    ，倘其所提出之證據，不足為被告有罪之積極證明，或其指
    出證明之方法，無從說服法院以形成被告有罪之心證，基於
    無罪推定之原則，自應為被告無罪判決之諭知（最高法院30
    年上字第816號、40年台上字第86號、92年台上字第128號判
    例意旨參照）。
三、聲請簡易判決處刑意旨認被告莊秀香涉犯上開罪嫌，無非係
    以被告之供述、告訴人鄭秀芳之指述、廣安診所診斷證明書
    、現場監視器畫面及檢察事務官勘驗報告、告訴人傷勢照片
    、被告與告訴人間通訊軟體LINE對話紀錄截圖照片等為其論
    據。訊據被告固坦承所飼養之系爭犬隻於上揭時、地咬住告
    訴人所飼養之柯基犬，及告訴人為救柯基犬而受傷等事實，
    惟堅決否認有過失傷害犯行，辯稱：我的狗沒有咬到告訴人
    ，當天我的狗是在門口玩，不是要外出，所以沒有牽繩及戴
    嘴套等語。經查：
　㈠刑法第14條第1項明定，行為人雖非故意，但按其情節應注意
    ，並能注意，而不注意者，為過失。以行為人違反注意義務
    ，且其違反與結果之發生具有因果關係，為擔負過失罪責之
    要件。而依當代刑法理論「客觀歸責論」之架構，過失犯之
    成立，若行為人藉由侵害行為（一）對行為客體製造了法所
    不容許的風險，（二）此不法風險在具體結果中實現了，且
    （三）此結果存在於構成要件效力範圍之內，則由此行為所
    引起的結果，始得算作行為人的成果而歸責予行為人。亦即
    行為人必須具備製造風險、風險實現及構成要件效力範圍之
    3項要件（最高院110年度台上字第3063號判決參照）。是最
    高法院已採納客觀歸責理論，以求更客觀的判斷過失犯之成
    立（客觀歸責理論可以整合傳統過失犯理論中的各種判斷標
    準，例如：注意義務違反、預見可能性、結果避免可能性、
    相當因果關係，重新體系化建構過失犯的成立要件），並且
    參照上開見解，檢察官提出之證據方法，自應證明被告之行
    為具備製造風險、風險實現及構成要件效力範圍之3項要件
    ，始能以刑法相繩被告，否則自應為無罪之判決，先予說明
    。
　㈡被告所飼養之大型犬隻2隻於上揭時、地未綁狗繩及未戴防咬
    口罩在外活動，適告訴人以狗繩繫牽其所飼養之柯基犬1隻
    行經該處，告訴人經被告同意而餵食被告所飼養之大型犬隻
    ，在餵食過程中，系爭犬隻即咬住柯基犬後頸部，告訴人見
    狀急忙趨前抱住柯基犬欲將2犬分開，期間曾雙腳跪地、膝
    蓋著地，及告訴人於當日就醫經診斷受有右大拇指、左小指
    、右膝犬咬傷及雙膝挫擦傷等事實，業據告訴人於偵查及原
    審證述明確，被告亦不否認上開事實，並經原審勘驗案發現
    場監視器畫面屬實，有原審勘驗筆錄暨附件照片可憑（見原
    審簡上卷第161至168、175至203頁），復有廣安診所診斷證
    明書、告訴人傷勢照片在卷可稽（見警卷第11至15、25頁）
    ，是被告所飼養之系爭犬隻在外活動時未綁狗繩及未戴防咬
    口罩，並因搶食而咬住告訴人所飼養之柯基犬，告訴人因欲
    將2犬分開而受傷等事實，均堪認定。
　㈢系爭犬隻應無直接啃咬告訴人
　　聲請簡易判決處刑意旨固以告訴人之指述及廣安診所診斷證
    明書為據，認告訴人因欲將2犬分開而遭被告所飼養之系爭
    犬隻啃咬，致受有右大拇指、左小指、右膝犬咬傷及雙膝挫
    擦傷等語。惟查，經原審勘驗從不同角度拍攝之3段監視器
    畫面之結果，可認系爭犬隻咬住柯基犬後並無鬆口，而是持
    續咬著，是待身穿條紋上衣女子持盆水朝系爭犬隻頭部澆水
    ，系爭犬隻始鬆口等事實，則系爭犬隻既於遭潑水前均未鬆
    口，是否有於告訴人欲將2犬分開過程中啃咬告訴人，已有
    疑問。再者，依原審勘驗結果及附件照片所示（見原審簡上
    卷第162頁、178頁上方照片），反可見柯基犬張嘴咬到告訴
    人之左手手掌之畫面，故告訴人於警詢指稱：系爭犬隻咬我
    的雙腳膝蓋、雙手等語（見警卷第8頁）；復於原審證稱：
    我的柯基是不會傷害我的，我的傷是為了撥開系爭犬隻，系
    爭犬隻攻擊我，一直咬等語（見原審簡上卷第292頁），尚
    難遽信。又監視器畫面雖有告訴人背對、離開畫面之情況，
    然經綜合3個角度之監視器畫面內容，並無系爭犬隻啃咬告
    訴人之畫面，故應認無證據顯示告訴人之傷是系爭犬隻啃咬
    所致，至廣安診所診斷證明書雖有記載「右大拇指、左小指
    、右膝犬咬傷」，惟告訴人所飼養之柯基犬有咬告訴人之左
    手乙情，已如上述，經參照系爭犬隻咬住柯基犬後並無鬆口
    之事實，實難排除告訴人之右大拇指、右膝犬咬傷，係遭柯
    基犬口咬所致，依照罪疑惟輕之原則，僅能對被告為有利之
    認定，本院因認系爭犬隻是一直咬住柯基犬，並無啃咬告訴
    人。此外，告訴人所受之雙膝擦挫傷部分，由原審勘驗結果
    及附件照片所示（見原審簡上卷第162、167頁、第177至181
    、197至201頁照片），可見告訴人於欲分開2犬且系爭犬隻
    持續扭動之過程期間，雙膝有跪地、右膝蹲低之情事，故告
    訴人此部分傷勢應是摩擦地面所致，自難認係因受系爭犬隻
    啃咬而造成。綜上，告訴人所受右大拇指、左小指、右膝犬
    咬傷及雙膝挫擦傷等傷害，難認係遭系爭犬隻啃咬所致。
　㈣客觀歸責理論之檢驗
  ⒈雖告訴人所受右大拇指、左小指、右膝犬咬傷及雙膝挫擦傷
    等傷害，難認係遭系爭犬隻啃咬所致，然告訴人終究是為了
    救遭系爭犬隻咬住之柯基犬而受傷。以本案而言，如果被告
    有讓系爭犬隻綁上狗繩或戴防咬口罩，系爭犬隻就不會去咬
    柯基犬，告訴人也不會為了將2犬分開而受傷，故依「條件
    理論」，本案具有因果關係（條件式因果關連），並無疑義
    。
  ⒉被告未將系爭犬隻綁狗繩、未戴防咬口罩，應屬製造法所不
    容許之風險
  ⑴按對於一定結果之發生，法律上有防止之義務，能防止而不
    防止者，與因積極行為發生結果者同。因自己行為致有發生
    一定結果之危險者，負防止其發生之義務，刑法第15條定有
    明文。又刑法上之「過失不純正不作為犯」，係結合不作為
    犯與過失犯二者，以「作為義務」與「注意義務」分別當成
    不作為犯與過失犯之核心概念。「作為義務」其法源依據主
    要係依刑法第15條第1項規定：「對於犯罪結果之發生，法
    律上有防止之義務，能防止而不防止者，與因積極行為發生
    結果者同。」乃以行為人是否具有「保證人地位」來判斷其
    在法律上有無防止犯罪結果發生之義務，進而確認是否應將
    法益侵害歸責予行為人之不作為。而「注意義務」其法源依
    據主要來自同法第14條第1項規定：「行為人雖非故意，但
    按其情節應注意，並能注意，而不注意者，為過失。」係以
    社會共同生活領域中之各種安全或注意規則，來檢視行為人
    有無注意不讓法益侵害發生之義務，進而決定其行為應否成
    立過失犯。即保證人地位僅是行為人「作為義務」之理由，
    無法直接從保證人地位導出「作為義務」之內容，須以該結
    果之發生，係可歸責於保證人之過失不作為，方得論以過失
    不純正不作為犯（最高法院107年度台上字第4276號判決意
    旨參照）。次按飼主應防止其所飼養動物無故侵害他人之生
    命、身體、自由或財產，動物保護法第7條定有明文。是依
    法令、契約、自己先行行為或基於其他法律之精神觀察，倘
    行為人負有防止結果發生之積極作為義務，即具有保證人地
    位，對於結果之發生，客觀上如有預見可能性且有迴避可能
    性，卻因行為人怠於履行防止結果發生之義務（即消極不為
    期待行為之不作為），致生犯罪構成要件之該當結果，即應
    負刑法上過失不純正不作為犯之責任。
　⑵被告是系爭犬隻之飼主，依照動物保護法第7條，自應就系爭
    犬隻有適當之防護，此是法律所賦予之作為義務，且系爭犬
    隻對柯基犬所造成之傷害非輕，此有柯基犬受傷照片、中興
    動物醫院醫療收據、醫療費明細在卷可稽（見警卷第11、27
    至45頁），可見系爭犬隻攻擊力非小，若無適當防護，有可
    能對於他人之生命、身體、自由或財產造成危害，被告之不
    作為，顯然是製造了法所不容許之風險。
  ⒊被告製造之法所不容許風險，是否實現應有疑問
  ⑴按行為與結果之間需具有常態的關聯，始可認為風險業已實
    現，所謂的常態關聯，是指行為與結果之間沒有產生重大的
    因果偏異；次按縱使認為行為人違反注意規範而製造了風險
    ，而且結果也發生了，必須該結果在注意規範的保護目的範
    圍之內，也就是系爭規定的保護目的，正是在於避免該結果
    發生者，始受歸責。而刑法處罰過失犯之理由，所要傳達的
    訊息簡言之是：「下次注意一點」，若行為跟結果間已產生
    了重大因果偏異，也就是被告雖有不對的行為，但是結果的
    產生很不常見；或是被告雖有違反注意規範，且也造成了某
    結果，但不是在該注意規範要保護的範圍內，此時如果皆要
    被告負擔刑事上之責任，是否有正當性即有疑問。此外，在
    一些不常見的案例，刑法基於謙抑原則下，是否需要動輒以
    刑法相繩，或是以民事賠償即足，亦應一併考量。
  ⑵如上所述，被告未將系爭犬隻綁狗繩及未戴防咬口罩之不作
    為，雖製造了法所不容許之風險，不過依據動物保護法第7
    條，雖課與飼主作為責任，即要採取適當的防護措施避免他
    人之生命、身體、自由或財產受到傷害，簡言之就是要避免
    動物去傷害人（咬人、追人等）或傷害其他動物之情形（如
    系爭犬隻咬柯基犬）。而本案是系爭犬隻咬柯基犬，告訴人
    為了救柯基犬而介入，嗣後告訴人遭到柯基犬咬傷，並且在
    過程中摩擦地面而受傷等情，已如上述。是告訴人之傷害結
    果似乎是因另外的風險而實現（柯基犬未戴口罩並咬傷飼主
    即告訴人、告訴人冒險欲分開2犬），且是否是每個被咬之
    動物也會再咬他人，亦非一定，故被告所造成之風險是否在
    常態關聯下而實現，似有疑問。本院明白飼養寵物之國民，
    許多會將寵物視為己出，於寵物受到危難時可能會奮不顧身
    ，但是，這可能繫於飼主對於寵物的感情深厚，難以確保每
    個人或大多數的人在本案中皆會冒險，於系爭犬隻發狂咬住
    寵物時介入，並必然因此受傷。另外，欲將2犬分開，似亦
    有其他之可能，如以棍棒、甚或本案中之以水澆系爭犬隻等
    作為，如此亦有可能避免傷害結果（無論是柯基犬所咬、告
    訴人摩擦地面所致）之發生，故本案中存有太多不確定之因
    素，本院亦明白當下情況危急，難以強求飼主做出一定選擇
    ，但司法程序是嗣後綜合所有卷證，以社會上大多數情況予
    以判斷，仍需說明之。
  ⑶縱使寬認被告不作為所產生之風險，與傷害結果實現具有常
    態關聯，但動物保護法第7條之保護目的是否有包含避免動
    物咬其他動物，其他動物再咬人致傷的情況（也就是本案之
    情況，系爭犬隻咬柯基犬，柯基犬再咬告訴人），實大有疑
    問。而探究規範的目的在於法律之設定必須有所界線，否則
    在今日的社會，人與人之間的生活緊密度非往日農業社會可
    相比擬者，若動輒遭到刑法制裁，反而適得其反，讓刑法希
    望過失的行為人「下次注意一點」的目的無法達到，因為行
    為人只會對毫無限制的刑法有所怨言，而非注意自己的行為
    。本院認動物保護法第7條之保護目的，固然是要防範他人
    之生命、財產等，但就本案的情況，該法立法時，應該是沒
    有預見到此情況，此應非該法之保護目的範圍內。
  ⒋故本院認被告之不作為雖有製造法所不容許之風險，但此風
    險與傷害結果之實現，是否有常態關聯，應有疑問，此外，
    動保法第7條的保護目的應無包含避免動物咬其他動物，其
    他動物再咬人致傷的情況，是應認被告不可歸責。
四、綜上所述，依現場監視器畫面暨罪疑惟輕原則，應認系爭犬
    隻並無啃咬告訴人，被告未依照動物保護法第7條，就系爭
    犬隻為適當之防護，其不作為雖製造了法所不容許之風險，
    但該風險與告訴人傷害結果之實現，未具有常態關聯性，本
    案存有太多不確定因素（如告訴人的介入、方法的選擇、遭
    咬動物的反應等），且動物保護法第7條之保護目的，是否
    有包含避免動物咬其他動物，其他動物再咬人致傷的情況，
    亦有疑問，並基於刑法謙抑之原則，認在不常見的案例下，
    也應該考量此行為以刑法相繩，是否可達成刑法之目的，故
    認被告未實現法所不容許之風險，被告不可歸責。是檢察官
    所提出之證據，或其指出證明之方法，未能使本院之心證達
    到確信其為真實之程度，就被告是否為聲請簡易判決處刑意
    旨所指之過失傷害犯行，仍有合理懷疑之存在，自不能證明
    被告犯罪。原審經詳細審理後，認檢察官所提證據，不能證
    明被告犯過失傷害罪，而對被告為無罪之判決，經核其認事
    用法、證據之取捨，均已詳為敘明，並無不合。檢察官上訴
    意旨猶認告訴人之手指、腿部所受傷勢係系爭犬隻直接造成
    ，及被告之不作為已製造法所不容許之風險並與告訴人所受
    傷勢具常態關聯性等語，置原判決就何以認定告訴人受傷之
    結果不可歸責於被告之論述於不顧，僅對原審依職權所為之
    證據取捨以及心證裁量，重為爭執，未提出任何事證以證明
    被告犯罪，所執上開上訴意旨，指摘原判決不當，為無理由
    ，應予駁回。
據上論結，應依刑事訴訟法第368條，判決如主文。
本案經檢察官陳麗琇聲請簡易判決處刑，檢察官郭郡欣提起上訴
，檢察官葉麗琦到庭執行職務。
中　　華　　民　　國　　111 　年　　1 　　月　　26　　日
                  刑事第九庭    審判長法  官  莊崑山
                                      法  官  惠光霞
                                      法  官  林家聖
以上正本證明與原本無異。
本判決不得上訴。
中　　華　　民　　國　 111　　年　　1 　　月　　26　　日
                                      書記官  王秋淑